【裁判字號】    92,上易,334
【裁判日期】    920910
【裁判案由】    恐嚇取財等
【裁判全文】
臺灣高等法院臺南分院刑事判決             九十二年度上易字第三三四號     Ｇ
      上  訴  人
      即  被  告  戊  ○  ○
      共      同
      選任辯護人  許  雅  芬  律師
右列上訴人即被告因恐嚇取財等案件，不服臺灣嘉義地方法院九十一年度訴字八八第
號中華民國九十二年三月十二日第一審判決（起訴案號：臺灣嘉義地方法院檢察署九
十年度偵字第五九九三號），提起上訴，本院判決如左：
      主      文
原判決撤銷。
戊○○、丙○○共同意圖為自己不法之所有，以恐嚇使人將本人之物交付，各處有期
徒刑陸月，如易科罰金，均以參佰元折算壹日。
      事      實
一、緣丙○○與乙○○原為同居好友，期間乙○○供給丙○○生活費用，後因戊○○
    介入之故，丙○○與乙○○感情交惡，乙○○因而向丙○○催討費用，且拒與丙○○、戊○○見面商談。丙○○、戊○○不堪其擾，遂將此情況告知雙方共同之
    友人甲○○（現役軍人，另案由國防部南部軍事法院判處有罪確定），三人明知
    乙○○不願與丙○○、戊○○見面，且丙○○、戊○○對乙○○並無債權存在，
    竟共同意圖為自己不法之所有，基於恐嚇得利、恐嚇取財及以非法方法剝奪他人
    行動自由之犯意聯絡，先由甲○○於民國（下同）九十年八月二十日與乙○○相
    約於同年月二十二日（星期三，甲○○外宿假）晚上見面，旋即於當日晚上九時
    許，甲○○由其位於高雄鳳山之部隊駕駛車號Ｎ三—一五二三號自小客車回嘉義
    市，搭載戊○○、丙○○前去嘉義市○○路○段三一五號之金樹汽車租賃公司，
    承租車牌號碼不詳之三菱銀色自小客車一部，戊○○、丙○○為避免為人發現，
    遂駕駛該承租之銀色三菱牌自小客車前去嘉義市○○○路找友人己○○，委請不
    知情之己○○（另經臺灣嘉義地方法院檢察署檢察官不起訴處分）擔任司機，搭
    載其等繞行嘉義市區，以待甲○○之通知，而甲○○則於該日晚上十一時許，將
    乙○○約出，二人先後至嘉義市○○路「奇頓」ＰＵＢ及嘉義市○○路「三皇三
    家」聊天，後乙○○因感疲累，向甲○○表示要回家，甲○○見狀，向乙○○佯
    稱：與朋友約在嘉義水上交流道附近商討開設網咖店之事，故先至該處找朋友後
    再送其回家等語，騙得乙○○同意前往，到水上交流道附近，甲○○又偽以與朋
    友改約在嘉義縣朴子市為由，搭載乙○○至嘉義縣朴子市某土地公廟附近，此時
    ，不知情之己○○已駕駛上開銀色三菱自小客車搭載戊○○、丙○○至該處等候
    ，會合後，戊○○等人鳴喇叭示意甲○○跟車，二車遂又往嘉義市方向行駛，於
    九十年八月二十三日凌晨五時許到達嘉義縣番路鄉內埔村（起訴書誤為竹崎鄉內
    埔鄉）「皇德宮」廟後廣場，二車至該處後，甲○○先下車與戊○○等人談話後
    ，返回車中要乙○○下車，乙○○下車後，見戊○○、丙○○二人在場，即欲離
    去，而戊○○見狀，便拉住乙○○，阻止其離開，並命其坐上甲○○上開自小客
    車後座中間，戊○○、丙○○分坐兩側，甲○○則下車在外看守，以此強暴方式
    剝奪乙○○之行動自由。在車上，戊○○為防乙○○與人聯絡，乃取走其皮包，
    並對乙○○恫稱：如不聽話，便要將其埋在山上，如逃走，亦會對其家人不利，
    逃到大陸也一樣等語，致使乙○○心生畏懼，戊○○隨即取出事先已擬妥內容及
    由戊○○、丙○○簽名之借據一紙及事先備妥之本票四紙，要求乙○○按其指示
    之金額，簽發如附表所示之本票四紙，並在借據之立書人處簽名、捺指印，藉以
    取得不法之財物（本票部分）與利益（債權部分）。其後戊○○又接續對乙○○
    恫稱：今天的事情不能對任何人說，如對任何人說就讓你及全家死得很難看，就
    算跑到大陸也一樣等語，隨後丙○○並將借據交由甲○○在見證人處簽名，同時
    交付甲○○面額十萬元之本票一紙（後為甲○○撕毀），其餘借據、本票則由戊○○、丙○○收執。此時，甲○○因須回位於高雄鳳山之部隊，乃先離開，而丙○○、戊○○等人則命乙○○與其等共同乘坐己○○所駕駛之上開自小客車回嘉
    義市，在嘉義市○○○路乙○○住處附近，讓乙○○下車，惟僅交還乙○○住處
    鑰匙與香菸，並要乙○○睡醒後撥打手機以找回皮包，而戊○○則將該皮包交予
    不知情之友人余盈潔，並向余盈潔謊稱皮包係其撿到，因其車子壞掉，故請余盈
    潔將皮包送交嘉義市警察局第二分局八掌派出所，余盈潔遂將皮包交予嘉義市第
    二分局八掌派出所，而乙○○則於九十年八月二十三日下午撥打電話至八掌派出
    所取回其皮包。嗣經乙○○報警處理，經警循線查獲，並扣得上開本票三紙、借
    據正本與草稿各一張。
二、案經乙○○訴由嘉義市警察局移請臺灣嘉義地方法院檢察署檢察官偵查起訴。
      理      由
一、訊據上訴人即被告（下稱被告）丙○○、戊○○固雖坦承有於右揭時、地與告訴
    人乙○○見面，並要乙○○簽立附表所示之四紙本票及一紙借據，嗣於送告訴人
    乙○○回家時，並未將皮包返還告訴人等情之事實，惟均矢口否認有何右揭犯行
    ，均辯稱：其等與告訴人見面，係經過告訴人之同意，並未剝奪告訴人之行動自
    由，且簽發本票與借據亦經告訴人同意，並無強迫之情形；之所以會深夜至朴子
    市與「皇德宮」商談債務，係因怕在嘉義市被流氓找到，而在朴子市又找不到可
    商談之地方，所以，才會至告訴人曾帶其等去拜拜之「皇德宮」；至於被告戊○○向告訴人所說之上開不利言詞，均係告訴人委由流氓（指第三人庚○○）向其
    二人恐嚇之言詞，而告訴人說要逃去大陸，被告戊○○始接告訴人之話說，以規
    勸告訴人，至於告訴人下車時，未交還告訴人皮包，係因怕告訴人找流氓去找他
    們，另告訴人乙○○所簽立之本票，發票日與到期日均為同一日，其等係認為如
    此則本票並不具效力，足見其等並非恐嚇乙○○，況乙○○之經濟狀況不佳，其
    等亦無對之恐嚇得利之必要云云。
二、惟查：
  （一）被告丙○○、戊○○右揭犯行，業據告訴人乙○○於警訊及原審偵審中、本
        院調查時指訴被告二人於右揭時地，自小客車上挾制告訴人非法剝奪行動自
        由並恐嚇告訴人簽發本票、借據之犯行明確（見警訊卷第二十頁、偵查卷第
        一二三頁至第一二六頁、原審卷第三三頁、第三五頁、本院九十二年五月十
        六日訊問筆錄第四頁至第九頁），核與證人己○○、余盈潔證述之情節大致
        相符，並有附表所示告訴人乙○○簽發之本票三紙、借據一張及借據草稿一
        張扣案可資佐證（見警訊卷第三二頁至三五頁）。
  （二）證人甲○○雖證稱：告訴人在與其見面聊天後，答應與被告戊○○、丙○○
        見面云云。然證人己○○證稱：被告戊○○、丙○○要其開車載她們去找朋
        友，但是並未說明確之地點，僅要其在市區繞，並說要等電話，始能找到她
        們朋友等語（見原審卷第一００頁），且被告丙○○當時所持用之0000
        000000號行動電話與證人甲○○所持用之0000000000號行
        動電話，自九十年八月二十二日晚上九時許迄同年月二十三日凌晨四時許，
        均有頻繁之通聯，此有通聯紀錄二份在卷可查（見偵查卷第八四頁、第一七
        三至一七四頁），顯然被告丙○○、戊○○係透過證人甲○○約出告訴人，
        並非告訴人事先與被告二人約好見面者無疑。證人甲○○之供詞無非事後附
        和被告丙○○、戊○○之詞，不足採取。再者，證人甲○○在嘉義縣朴子市
        與被告二人會合後，又改至嘉義縣番路鄉之「皇德宮」會合，其間路程非近
        ，且自九十年八月二十二日晚上十一時許告訴人與證人甲○○見面後，迄翌
        日凌晨五時許證人甲○○載告訴人抵「皇德宮」前，被告戊○○、丙○○與
        告訴人均未曾下車見面，而被告戊○○所持用之0000000000號行
        動電話（見警訊卷第三頁）、被告丙○○所持用之0000000000號
        行動電話（見警訊卷第十頁、而用戶名稱卻為甲○○，亦有台灣大哥大股份
        有限公司之查詢通聯記錄資料可按，見偵查卷第一三四頁）與告訴人所持用
        之0000000000號及0000000000號行動電話，彼此間亦
        無通聯紀錄，此業據證人甲○○證述明確，並有通聯紀錄三份在卷可稽（見
        偵查卷第八三頁、第八四頁、第一一三頁），衡諸常情，如告訴人答應與被
        告丙○○、戊○○見面，雙方大可直接聯絡約定見面地點，根本無須在深夜
        疲憊之際數易見面地點，而最後將會面之地點選擇在深夜之偏僻郊外，且在
        更換會面地點之交涉過程中，何以雙方均未聯絡。因此，被告二人辯稱：其
        等與告訴人見面及見面之地點，均係徵得告訴人同意云云，顯非可採。
  （三）其次，上開借據與本票均係告訴人於九十年八月二十三日清晨在「皇德宮」
        前，於證人甲○○上開自小客車內所簽立，已據證人甲○○於警訊中證實無
        訛（見警訊卷第十七頁背面），並據被告二人供承在卷（見警訊卷第六頁背
        面、第十一頁），且核與告訴人指述相符。又被告二人與告訴人間並無上開
        借據所列之債務關係之情，亦為被告二人所不否認，而被告二人對此辯稱：
        係因告訴人欲對流氓有所交代，因此，才會簽立該些借據、本票，內容事先
        已與告訴人討論過云云。惟查，告訴人當時書立一張借據與四張本票（其中
        有三張本票扣案），其內容經互核後，借據中每筆借款，均有相對應之本票
        可為擔保，此有上開扣案之借據與本票在卷可查，足見告訴人均係依據被告
        二人所要求其所簽立之借據內容而開立上開本票，如被告二人僅係要告訴人
        書立一債權之證明，實無須要告訴人再依借據內容簽立本票。且本票發票日
        與到期日為同一日，並不影響本票之效力，參以被告二人於國防部南部地方
        軍事法院檢察署作證時供稱：因告訴人亦積欠證人甲○○金錢，所以才會將
        告訴人所簽立之其中一張本票交予甲○○等語，此有該軍事檢察署訊問筆錄
        影本一份在卷可參（見原審卷第一七頁、第二０頁背面），並經證人甲○○
        證述取得其中一張本票屬實（見偵查卷第二九頁），嗣本票雖經撕毀，惟仍
        無礙本件罪行之成立，足見被告二人要求告訴人簽立上開本票與借據，應有
        取得債權利益與交付財物之意思，而非如其等所辯解係在幫告訴人利於向「
        流氓」說明。
  （四）被告二人雖又辯稱：借據之內容係經過告訴人同意，與告訴人討論過，且寫
        有草稿云云。惟查，扣案之借據與本票均係告訴人於九十年八月二十三日凌
        晨在嘉義縣番路鄉「皇德宮」當場書寫之情，為告訴人指訴明確，且為被告
        二人所自承（見原審卷第四九頁），若該借據與本票內容已經告訴人同意，
        則被告二人與告訴人何須大費周章於凌晨時分至偏僻之案發地點簽立，悖於
        常情。參以該些借據與本票所書之簽發時間，均非實際簽立該些借據與本票
        之時間，尤足見被告二人有掩飾其犯行之意圖。是被告二人此部分所辯亦不
        足採。
  （五）又被告戊○○對告訴人告以上開不利言詞之情，為被告戊○○所自承，雖被
        告二人均辯稱：其等係接告訴人之話說，目的在規勸告訴人云云。惟查，被
        告戊○○對告訴人以上開不利言詞加以恐嚇之情致令被告心生畏懼，業據告
        訴人於指訴甚詳，已如上述。且證人余盈潔證稱：被告戊○○交給其告訴人
        之皮包，並說是撿到的，要其拿去八掌派出所等語（見偵查卷第二八頁），
        而被告二人亦坦承上情，告訴人並稱：係八掌派出所通知其領回皮包及行動
        電話等語，足見被告二人於送回告訴人後，僅交鑰匙予告訴人返家，而留置
        告訴人對外聯絡之工具，衡諸常情，若被告二人未對告訴人加以恐嚇，而係
        對告訴人好言相勸，則被告二人與告訴人應無衝突發生，被告二人亦無須僅
        留鑰匙予告訴人，而將告訴人之行動電話等物交予證人余盈潔送交八掌派出
        所招領，以阻礙告訴人對外聯絡之必要。況被告二人與告訴人間有金錢與情
        感上之糾紛，告訴人為一孤單女子，凌晨時分為被告二人及其友人帶至偏僻
        之處所，被告二人告以上開不利之言詞，其心理亦必生恐懼，是被告二人此
        部分所辯與常情有違，不足採信。
  （六）至證人甲○○如何與被告二人共同謀議將告訴人誘騙至案發地點，由被告二
        人對告訴人恐嚇取財，且取得告訴人因此所簽發之十萬元本票一紙等情，除
        據告訴人指訴在卷外，並有國防部南部地方軍事法院以九十一年和判字第二
        三八號判決判處有期徒刑十月，緩刑二年確定在案，有該判決一份在卷可稽
        （見原審卷第五七至六０頁）。雖證人甲○○於原審審理時仍一再證稱：至
        案發地點係經告訴人同意，其目的在讓告訴人與被告二人談一談云云。惟由
        被告二人與證人甲○○均坦承被告二人係以甲○○名義租車，交由不知情證
        人己○○駕駛，之後，甲○○另駕車載出告訴人，幾經更易地點始至案發現
        場等情，且在過程之中，證人甲○○所持用之0000000000號行動
        電話與被告丙○○持用0000000000號行動電話（查亦為證人甲○○，已如前述）有密集之聯繫，此有通聯記錄二份在卷可查（見偵查卷第一
        四０頁、第一七三至一七四頁），已如上述，且證人甲○○於告訴人所簽立
        之借據上簽名見證，同時，又取得告訴人所簽立之本票一紙，足見證人甲○○與被告二人就上開妨害自由與恐嚇取財犯行間，有犯意聯絡與行為分擔。
  （七）又告訴人雖稱被告二人要求伊簽發之本票有五張云云，惟被告二人於本院均
        堅稱告訴人簽發之本票只有四張，並非五張等語，經查扣案之本票僅有如附
        表三張，另外一張為甲○○取走，應係四張，原審判決所載如原判決附表所
        示編號一及編號四之支票號碼、發票日、到期日均相同（雖金額不同），有
        警訊筆錄及該附表可按，應係重覆無訛而以原判決編號一為正確，有警訊筆
        錄可按（見警訊卷第三三頁）。告訴人此部分之指訴確有瑕疵，應不足採取
        。
  （八）又證人庚○○於本院調查時作證陳稱：伊雖有看過被告二人及告訴人，但未
        曾找過他們，或他們亦未找過伊，未在服飾店內跟這三位小姐說欠人錢要趕
        快還等語，證人即警員丁○○亦於本院證稱：有跟監證人庚○○，但沒有看
        到證人去找被害人他們過（指本件告訴人及被告二人）等情。顯見證人庚○○並非與本件告訴人及被告二人有何熟識，雙方間並未有何互動，雖被告二
        人供述曾遭證人庚○○強暴脅迫，未據提出確證，亦僅係片面之詞，無非被
        告二人避就卸責之詞，並無足取。
  （九）綜上所述，本件被告二人所辯與常情有違，無非事後畏罪卸責之詞，不足採
        信，本件事證已臻明確，被告之二人犯行洵堪認定，應予依法論科。
三、按本票為設權證券，其權利之發生必須作成證券；本票亦屬有價證券，其權利之
    行使或處分必須占有該證券。是本票權利之發生、行使及處分既與證券之作成或
    占有具有不可分離之關係，自亦具有「物」之性質，而得為竊盜罪 (刑法第三百
    二十條第一項)、詐欺取財罪 (刑法第三百三十九條第一項)、強盜取財罪 (刑法
    第三百二十八條第一項)或恐嚇取財罪 (刑法第三百四十六條第一項)等犯罪之客
    體，非僅單純之權利或財產上之利益（最高法院八十九年度台上字第三七二四號
    判決意旨參照），是核被告丙○○、戊○○所為，係犯刑法第三百零二條第一項
    之剝奪人行動自由罪、第三百四十六條第一項之恐嚇取財罪（本票部分）及第三
    百四十六條第二項之恐嚇得利罪（借據部分）。另公訴人於原審審理時當庭變更
    起訴法條為刑法第三百四十六條第二項之恐嚇得利罪（見原審卷第一四七頁），
    惟公訴人漏未審酌被告二人尚有以恐嚇方式要求告訴人簽立本票之行為，係犯同
    條第一項之恐嚇取財罪，尚有未洽，惟其基本事實同一，本院就此部分自應予審
    理，並變更其起訴法條。被告丙○○、戊○○與證人甲○○就上開妨害自由及恐
    嚇取財、恐嚇得利犯行，彼此間均有犯意聯絡及行為分擔，皆係共同正犯。又被
    告丙○○、戊○○二人一恐嚇行為而犯恐嚇取財與恐嚇得利二罪，為想像競合犯
    ，應從一重之恐嚇取財罪處斷；又被告丙○○、戊○○二人犯妨害自由之目的在
    恐嚇取財，是其所犯妨害自由與恐嚇取財二罪間，有方法結果之牽連關係，應依
    牽連犯規定從一重之恐嚇取財罪論處。
四、原審以被告事證已臻明確，因予論罪科刑，固非無見，惟查原判決誤將告訴人即
    被害人所簽發之支票四張載為五張，已如上述，尚有可議之處，而無從維持。又
    被告二人於本院否認犯罪指摘原判決不當，雖不足採，惟原判決既有可議，自應
    由本院將原判決撤銷改判。爰審酌本件係被告丙○○、與告訴人乙○○之間因情
    感生變，所衍生之糾紛，被告張秋玲於與告訴人乙○○同居分手後，因迭經告訴
    人乙○○催討同居期間之生活費用，致不堪其擾而出此下策，固屬非是，惟尚與
    俗下藉端恐嚇，牟取不法利益加害他人行徑犯罪情節有別等一切情狀，分別量處
    如主文第二項所示之刑，並諭知易科罰金之折算標準，以資懲儆。
五、公訴意旨另認被告丙○○、戊○○二人為避免告訴人告知他人前開經本院論罪科
    刑之犯行，另基於恐嚇危害安全之犯意聯絡，而對告訴人恫稱：今天的事情不能
    對任何人說，如對任何人說，就讓你及全家死得很難看，就算跑到大陸也是一樣
    ，也會很慘等語，使告訴人心生畏懼，因認被告丙○○、戊○○另共犯刑法第三
    百零五條之恐嚇危害安全罪云云。惟按刑法第三百零二條第一項、第三百零四條
    第一項及第三百零五條之罪，均係以人之自由為其保護之法益。而刑法第三百零
    二條第一項之罪所稱之非法方法，已包括強暴、脅迫或恐嚇等一切不法手段在內
    。因之，如以非法方法剝奪他人行動自由行為繼續中，再對被害人施加恐嚇，或
    以恐嚇之手段迫使被害人行無義務之事；則其恐嚇之行為，仍屬於非法方法剝奪
    行動自由之部分行為，應僅論以刑法第三百零二條第一項之罪，無另成立同法第
    三百零四條或第三百零五條之罪之餘地（最高法院八十九年度台上字第七八０號
    判決意旨參照）。本件被告戊○○、丙○○對告訴人恫嚇上開言語時，告訴人尚
    未獲行動自由，因此，被告二人非法剝奪他人行動自由之行為尚在繼續中，揆諸
    上開說明，其二人再對告訴人恫嚇上開言語，應仍屬非法剝奪他人行動自由之部
    分行為，公訴人對此應有誤會，惟此部分既為被告二人前開經論罪科刑之非法剝
    奪他人行動自由犯行之部分行為，爰不另為無罪判決之諭知。
據上論斷，應依刑事訴訟法第三百六十九條第一項前段、第三百六十四條、第二百九
十九條第一項前段、第三百條，刑法第二十八條、第三百四十六條第一項、第二項、
第三百零二條第一項、第五十五條、第四十一條第一項前段，罰金罰鍰提高標準條例
第一條前段、第二條，判決如主文。
本案經檢察官羅清溪到庭執行職務。
中    華    民    國      九十二      年      九      月      十        日
                                  臺灣高等法院臺南分院刑事第二庭
                                      審判長法官  黃    崑    宗
                                            法官  葉    居    正
                                            法官  莊    俊    華
右正本證明與原本無異。
不得上訴。
                                      法院書記官  廖    明    娟
中    華    民    國      九十二      年      九      月     十二       日
附錄法條：
刑法第三百零二條：私行拘禁或以其他非法方法，剝奪人之行動自由者，處五年以下
                  有期徒刑、拘役或三百元以下罰金。
刑法第三百四十六條：意圖為自己或第三人不法之所有，以恐嚇使人將本人或第三人
                    之物交付者，處六月以上五年以下有期徒刑，得併科一千元以
                    下罰金。
                    以前項方法得財產上不法之利益，或使第三人得之者，亦同。
                    前二項之未遂犯罰之。
附表：
┌──┬───────┬───────┬──────┬─────────┐
│編號│本  票  號  碼│票  面  金  額│發  票  日  │    備        註  │
│    │              │（新臺幣）    │到  期  日  │                  │
├──┼───────┼───────┼──────┼─────────┤
│一  │THNo274131    │十萬元        │900812      │                  │
│    │              │              │900812      │                  │
│    │              │              │            │                  │
├──┼───────┼───────┼──────┼─────────┤
│二  │THNo274132    │十五萬元      │900812      │                  │
│    │              │              │900812      │                  │
├──┼───────┼───────┼──────┼─────────┤
│三  │THNo172811    │三萬元        │900818      │                  │
│    │              │              │900818      │                  │
├──┼───────┼───────┼──────┼─────────┤
│四  │不詳          │十萬元        │不詳        │交予甲○○，未據扣│
│    │              │              │            │案。              │
└──┴───────┴───────┴──────┴─────────┘


司法院資訊處製作；財團法人民間司法改革基金會備份。
